臺灣高雄地方法院交通事件裁定　　　　96年度交聲字第1193號
原處分機關　高雄市交通事件裁決中心
異　議　人　甲○○
上列異議人因違反道路交通管理處罰條例案件，對於高雄市交通
事件裁決中心於中華民國93年9 月30日所為裁決（原處分案號：
高市府交裁字第裁00-00000號）聲明異議，本院裁定如下：
    主  文
原處分撤銷。
甲○○不罰。
    理  由
一、原處分機關略以：異議人即受處分人甲○○（以下稱異議人
    ）前於民國87年8 月27日在仁忠路，騎乘車牌號碼ZAQ-012
    號輕型機車（以下稱前開機車），因領有號牌未依規定懸掛
    ，遂依道路交通管理處罰條例第12條第1 項第7 款、第2 項
    規定，以高市府交裁字第裁00-00000號裁決裁處異議人：「
    一罰鍰新台幣7200元整，罰鍰限於93年10月30日前繳納；二
    上開罰鍰逾96年8 月31日仍不繳納者，(一)自93年10月31日起
    加倍罰鍰為新台幣14400 元整，並限於93年11月14日前繳納
    。(二)逾期仍不繳納者，依法移送強制執行」云云。
二、異議理由則謂：本件前開機車先前已於87年9 月6 日因無照
    駕駛及未依規定懸掛車牌而遭舉發，竟於同年8 月27日同以
    相同事由而遭裁罰，且本項裁決竟遲至違規時間發生8 年後
    始行來文催繳，有失公平等語，為此爰提起異議等語。
三、經查：
  (一)按時效制度與人民權利義務有重大關係，其目的在於尊重既
    存之事實狀態，及維持法律秩序之安定，與公益有關，須逕
    由法律明定，不得授權行政機關衡情以命令訂定或由行政機
    關依職權以命令訂之（司法院大法官解釋釋字第474 號解釋
    理由書參照）。況國家刑罰權對於死刑、無期徒刑等此種重
    罪，尚設有追訴權時效制度（刑法第80條以下參照），對於
    惡性輕微之行政罰，如妨害安寧秩序、善良風俗等行為，亦
    有諸如社會秩序維護法第31條：「違反本法行為，逾2 個月
    者，警察機關不得訊問、處罰，並不得移送法院。前項期間
    ，自違反本法行為成立之日起算。但其行為有連續或繼續之
    狀態者，自行為終了之日起算」之裁處時效規定，是依舉重
    以明輕之法理，則對於惡性更低之交通秩序罰，焉有放任而
    永久追訴處罰之理？有鑑於此，行政罰法業於94年1 月14日
    經立法院三讀制定，同年2 月5 日經總統公布，該法第27條
    第1 項規定：「行政罰之裁處權，因3 年期間之經過而消滅
    」、第2 項規定「前項期間，自違反行政法上義務之行為終
    了時起算。但行為之結果發生在後者，自該結果發生時起算
    」，其立法理由略以：「本條係有關行政罰裁處權時效之規
    定。按行政罰裁處權之行使與否，不宜懸之過久，而使處罰
    關係於不確定狀態，影響人民權益，惟亦不宜過短，以免對
    社會秩序之維護有所影響」等語，可知公路監理主管機關對
    於違反道路交通管理事件行為人，其是否行使裁罰權，實不
    宜久懸不決，而使處罰關係處於不確定狀態，致影響人民權
    益（台灣高等法院95年度交抗字第89號、第926 號等裁定亦
    採同一見解）。準此足悉時效制度之功能，實為求法秩序之
    早日確定所必要，亦與違規事實是否確實存在無涉，自不容
    行政機關作出違背此一法秩序安定原則之舉措。
  (二)其次，行政行為應受法律及一般法律原則之拘束，且應以誠
    實信用之方法為之，並應保護人民正當合理之信賴，行政程
    序法第4 條、第8 條分別定有明文。又行政行為應以誠實信
    用之方法為之，及需符合信賴保護原則，早為我國學界及實
    務界所肯認，前揭行政程序法相關規定則係此一原則之明文
    化，且為法律所揭示之行政程序保障原則，乃行政法理上具
    有憲法位階之法律原則，故前揭行政程序法、行政罰法規定
    ，於行政機關作出之行政行為，均應予以適用。至於所謂「
    誠實信用原則」係在具體的權利義務之關係，依正義公平之
    方法，確定並實現權利之內容，避免一方犧牲他方利益以圖
    利自己，應以權利人及義務人雙方利益為衡量依據，並應考
    察權利義務之社會上作用，於具體事實妥善運用之方法（參
    見前述台灣高等法院95年度交抗字第89號、第686 號等裁定
    意旨）。是如發生於行政罰法施行前之交通違規行為，公路
    監理主管機關長期怠於作成裁決，不但使裁處權長久處於懸
    而未決狀態，且致使異議人遭受處罰機關突襲性之行政裁罰
    ，因此蒙受重大之不利益，顯已違反人民對於交通裁罰制度
    之合理信賴，亦與誠實信用原則有悖，且違反情節重大；況
    處罰機關長時間延宕而未作出裁決或裁決後遲未執行，如人
    民對於違規事實有所爭執，往往亦因時隔久遠，致未能立即
    提出有利之證據，實影響其權益甚鉅。故而，處分機關長時
    間怠於執行交通裁罰處分之不利益，應責由其自行承擔，並
    無轉嫁由人民承受之理。
  (三)另道路交通管理處罰條例第90條規定：「違反本條例之行為
    ，自行為成立之日起，為有連續或繼續之狀態者，自行為終
    了之日起，逾3 個月不得舉發，但汽車肇事致人受傷或死亡
    案件，因肇事責任不明，已送鑑定者，其期間自鑑定終結之
    日起算」。觀乎本條立法修正說明：原條例對於違反本條例
    行為之舉發與處罰執行未有期間規定，就社會秩序之安定，
    有欠妥適，是以增列違反本條例行為之舉發與處罰執行期限
    ，免使違反本條例之行為，有久未舉發或處罰確定久未執行
    之情形存在（參見86年1 月22日道路交通管理處罰條例部分
    條文修正草案條文對照表第90條說明項）等語。其規定內涵
    乃同樣肯認法律為使交通違規案件能儘早結案，係為斟酌考
    慮動力交通工具日益成長以及交通繁忙攸關人民權益暨生活
    之便利起見所致，因而有早日為確定之必要，避免長期懸而
    不決，亦同屬基於法律安定性所為之必要考量。
  (四)再者，交通案件之裁處程序，依道路交通安全管理處罰條例
    第9 條規定可分為舉發與裁決程序。除符合同條第1 項前段
    規定者以外，非經舉發及裁決程序難謂已完成交通案件裁處
    程序。且交通事件之裁決係以先前舉發之事實為基礎，並未
    重新再為實體審查，故性質上僅為重複處置（亦有稱重複處
    分），非另一新行政處分而與先前之舉發仍為一個處分。是
    以舉發於法律實質意義內涵已包含具有處罰性質內涵之裁決
    ，程序上並無因「舉發」與「裁決」而分割為2 種不同之法
    律效果，易言之，不因交通監理行政程序處理上區分「舉發
    」與「裁決」二項步驟而異其法律效果。故行政罰法第45條
    第2 項所稱「裁處」，應係指違規事實尚未經發現而進行法
    律訴追者而言，今若已經舉發則非本條所稱之裁處。否則一
    件於十數年前或數十年前由警察機關所為「舉發」之交通違
    規行為事件，僅因該管警察機關就該事件，經年累月未見清
    理、或某些層面之機關業務承受事宜變更、抑或公路監理主
    管機關業務上之疏失、業務承繼或承辦人員業務移交等事項
    產生之諸多違失，以致未能於3 年內作出裁罰，嗣於違規查
    詢系統偶然查得仍有未清結之罰鍰案件，遂加以作出處罰措
    施，此一現象顯已致生行政機關永久得為處罰之不確定結果
    ，實非立法者之原意。
  (五)惟道路交通管理處罰條例本身雖無裁決權之時效消滅規定，
    而有賴同條例第2 條：「本條例未規定者，依其他法律規定
    」之規定。然遍查其他法律，亦乏有關裁決權消滅時效之規
    定。依司法院大法官解釋釋字第474 號解釋意旨，此時理應
    謀求相近似法規予以類推適用。又由行政罰法第1 條但書規
    定可知，行政罰法係處於行政處罰關係中之普通法性質，故
    除特別法另有規定外，均應一體適用行政罰法。另探究行政
    罰法第27條第1 項之立法目的在於避免處罰關係處於不確定
    之狀態，故設有3 年之時效制度，此係為落實行政程序法第
    4 條規定，使行政行為皆能符合一般法律原則，以達依法行
    政之要求。又為期全面落實時效制度，行政罰法第45條第1
    項復有溯及既往之規定，以濟舊時法制未全之弊。故本於落
    實時效制度之法理，裁決時效之計算應類推適用行政罰法第
    45條第1 項之溯及既往規定，與舉發權時效合計為3 年。另
    前因已有受法律訴追之舉發行為而不符行政罰法第45條第1
    項規定「未經裁處」之要件，故不類推適用同條第2 項時效
    起算之規定，併予敘明。
四、據上論述，本件異議人所有之前開機車雖於前述時、地涉有
    領有號牌未依規定懸掛之交通違規情事，然原處分機關竟遲
    至異議人前開機車遭舉發之違規時間已逾6 年後、即93 年9
    月30日方始針對該等交通違規事件作出裁決，此有高雄市政
    府交通局93年9 月30日高市交裁字第裁00-00000號裁決書及
    高雄縣警察局第0000000 號舉發違反交通管理事件通知單各
    1 件在卷可參。揆諸前揭說明，原處分機關就前揭所示違規
    事實，其裁決權之行使自應適用95年2 月5 日施行之行政罰
    法第27條第1 項規定，受有3 年裁處權期間之時效限制，是
    原處分機關之行政罰裁處權要因3 年期間經過而告消滅，詎
    其未及審酌前述時效規定，猶逕於93年9 月30日作成上開交
    通裁決處分，該等處分依法當然無效。是依行政程序法第11
    1 條第7 款規定，原處分要屬無可維持，應予撤銷，另由本
    院諭知異議人不罰，方屬適法。此外，前述原處分機關就異
    議人所為裁處內容既因罹於時效而經本院撤銷，則其餘異議
    事由究否有據，即再無調查之必要，併予指明。
據上論斷，應依道路交通案件處理辦法第20條，裁定如主文。
中　　華　　民　　國　　96　　年　　12　　月　　24　　日
 　　　　　　　　 交通法庭  法  官 陳明呈
以上正本證明與原本無異。
如不服本裁定，應於收受送達後5 日內向本院提出抗告狀。
中　　華　　民　　國　　96　　年　　12　　月　　27　　日
　　　　　　　　　　　　　　書記官 林明忠
